【裁判字號】    88,訴,162
【裁判日期】    900607
【裁判案由】    偽造文書等
【裁判全文】
臺灣高雄地方法院刑事判決                          八十八年度訴字第一六二號
    公  訴  人  臺灣高雄地方法院檢察署檢察官
    被      告  甲○○
右列被告因偽造文書等案件，經檢察官提起公訴（八十七年度偵字第二七○五四號、
第二四九五三號），及移送併辦（八十七年度偵字第二八六四七號、第二八六四八號
、第二八六四九號、第二八六五三號、第二八六五四號、第二八六五五號、第二八六
五六號、第二八六五七號、第二八六五八號、第二八六六○號、第二八六六二號），
本院判決如左：
    主  文
甲○○意圖為自己不法之所有，以詐術使人將本人之物交付，處有期徒刑柒月。
    事  實
一、甲○○自民國八十三年十二月十日起，擔任互助會會首，招募民間互助會，共計
    招集包括壬○○、丁○○、丑○○、乙○○、癸○○、庚○○、丙○○、己○○
    、戊○○、辛○○、子○等互助會會員，會首連會員共計九十六會，約定每月每
    會新台幣（下同）一萬元，採內標方式標會，每二月並加開一會。詎甲○○於八
    十五年間因為人作保及遭其他會員倒會拒不繳付死會會款，經濟能力逐漸惡化，
    明知已陷於周轉不靈而無支付能力，竟意圖為自己不法之所有，於八十五年八月
    間第三十一會開標時，將自製其上畫有圈圈之標單投入桶子內，固定標金為四千
    元，由抽中畫有圈圈標單之活會會員得標，而利用各互助會活會會員互不相熟識
    之機會，即從桶子內抽出畫有圈圈之標單，詐稱已由活會會員壬○○得標，使其
    餘不知情之活會會員均陷於錯誤而依例交付該次之會款六千元，共計詐得約三十
    九萬餘元。嗣於八十五年十一月間，壬○○被其餘活會會員告知其業已死會，始
    查知甲○○詐取會款後止會之情事而受騙。
二、案經壬○○、丁○○、丑○○、乙○○、癸○○、庚○○、丙○○、己○○、戊○○、辛○○、子○訴由臺灣高雄地方法院檢察署檢察官偵查起訴暨移送併案審
    理。
    理  由
一、訊據被告甲○○固坦承有於右揭時間招募上開互助會，並擔任會首，而於八十五
    年十一月間止會之事實，惟堅決否認有何詐欺取財之犯行，辯稱：開標方式是當
    場做空白籤，其中一張畫圈圈，抽中那張畫圈者得標，有到場的自己抽，沒到場
    者請其他到場會員代抽，伊並沒有冒標告訴人壬○○的會，告訴人壬○○一會是
    活會，壬○○的先生戊○○一會是活會，因為為人作保及被其他會員倒會才中途
    止會，並無詐欺之意圖等語。然查，右揭事實，業據告訴人於偵查中及本院審理
    時指訴綦詳，且證人癸○○於偵查中陳稱：被告甲○○有跟伊說壬○○在八十五
    年七、八月間有得標等語（見偵查卷第四十五頁背面），嗣於本院審理時復到庭
    證稱：「（問：甲○○是否有冒標壬○○的會？）答：有，抽到時她說壬○○得
    標。（問：是否真有聽到被告說壬○○得標？）答：有，未到場的人都是會首代
    抽，我當場有付會款。」等語（見本院九十年三月二十七日審判筆錄），而證人
    己○○於偵查中陳述：「八十五年七、八月間我有去參加投標，當時沒有人說要
    投標，但標籤有三、四十支，她從中抽一支就說某某人得標，但我們都不知道是
    何人得標。」等語（見偵查卷第四十六頁），嗣於本院審理時亦到庭證稱：伊八
    十五年七、八月間有去抽籤，被告有說過一次壬○○得標，是在八十五年八月間
    等語（見本院九十年三月二十七日審判筆錄），且互核渠等所述均大致相符，顯
    見被告確有向活會會員詐稱該次係由告訴人壬○○得標，而詐取活會會員該次之
    會款無訛；此外，復有互助會單一紙、本票、本院支付命令、本院民事執行處查
    封函等件附卷可稽，被告前開所辯要屬事後飾卸之詞，不足採信，本件事證明確
    ，被告犯行洵堪認定。
二、核被告甲○○所為，係犯刑法第三百三十九條第一項之詐欺取財罪。被告以一詐
    欺行為致多數活會會員陷於錯誤，而詐取收得會款，係以一行為觸犯數同種詐欺
    取財罪名，為同種想像競合犯，應依刑法第五十五條之規定，從一重處斷。又檢
    察官移送併辦部分因與本件起訴之詐欺犯行部分有想像競合犯之裁判上一罪關係
    ，為起訴效力所及，本院自應併予審理，附此敘明。爰審酌被告未有前科紀錄，
    有臺灣高雄地方法院檢察署刑案資料查註紀錄表及臺灣高等法院被告全國前案紀
    錄表各一份在卷可參，素行尚稱良好，惟為圖自己不法之所有，率爾以詐騙之手
    段，騙取活會會員之會款，惡性非輕，且犯後猶飾詞狡卸，尚未與告訴人等達成
    和解等一切情狀，量處如主文所示之刑，以資懲儆。
三、公訴意旨另以：被告甲○○於八十三年二月二十八日，擔任互助會會首，招募民
    間互助會，包括壬○○、乙○○等八十三會會員，每月每會一萬元，三個月加開
    一會；於同年十二月十日又另招募一互助會會員九十六員，金額一萬元，每二月
    加開一會，而會首之責任則收集已得標者繳付之一萬元會錢及未得標者扣除得標
    金額（利息）之會款，會首則得第一會會員全體繳付之會款。換言之，會首之利
    益僅在取得會員之會款，提前優先使用而已，其本身不付利息款。詎被告自招得
    互助會後，認互助會會員彼此不認識，有機可乘，竟連續偽造會員壬○○等人之
    標單，參與投標渠所招募之二互助會並得標多次。因認被告甲○○尚涉犯刑法第
    二百十六條、第二百十條之行使偽造私文書罪嫌等語。惟按犯罪事實應依證據認
    定之，無證據不得推定其犯罪事實；不能證明被告犯罪者，應諭知無罪之判決，
    刑事訴訟法第一百五十四條、第三百零一條第一項分別定有明文。本件訊據被告
    固坦承有做空白標單，其中一張畫上圈圈，抽中該張畫圈者即為得標人之事實，
    惟堅決否認有何偽造私文書之犯行，辯稱：開標方式是當場做空白籤，其中一張
    畫圈圈，抽中那張畫圈者得標，有到場的自己抽，沒到場者請其他到場會員代抽
    ，伊並沒有冒用告訴人壬○○的名義等語。經查：被告所招募之互助會後來利息
    固定為四千元，其開標之方式為被告當場做空白籤，其中一張畫有圈圈，放入桶
    子內，抽中畫圈之標單者即為得標之人等情，亦據告訴人壬○○於本院審理時陳
    述明確（見本院九十年三月二十七日審判筆錄），並據證人己○○、癸○○分別
    於本院審理時證述屬實（見本院八十九年一月二十七日及九十年三月二十七日審
    判筆錄）。而按民間互助會之標單，通常僅填寫一定之金額及姓名或僅填寫一定
    之金額，如單從該記載內容上之形式觀之，殊無法瞭解其為何種用意之證明，惟
    依據民間互助會之習慣或特約，此足以表示該一定之金額即為標取會款之利息，
    該姓名即為標取會款之會員，是無論從該標單之正式或略式記載，依民間互助會
    之習慣或特約，均足以為表示某會員欲以一定之金額標取該次投標用意之證明，
    故標單即為刑法第二百二十條第一項以文書論之私文書，從而偽造標單，應認為
    偽造刑法第二百二十條第一項以文書論之私文書罪，此固有最高法院七十四年度
    台上字第五六一二號著有判決意旨可供參照，然查刑法上之偽造文書罪，須以捏
    造他人名義製作文書為構成要件，如文書上並未冒偽他人名義為製作名義人，即
    尚難謂已具備偽造文書之成立要件。查本件被告僅於標單上畫圈圈，並未記載投
    標者之姓名、金額，已如前述，是尚難徒憑該紙上之圈圈代號，即以證明係何人
    之投標，自無法僅據該紙上圈圈之記載，遽依習慣推知確係何會員出息競標之用
    意證明，故該標單尚非係以文書論之私文書，且被告於該標單上畫圈圈，亦非係
    冒偽告訴人壬○○之名義而製作該畫有圈圈之標單，顯與刑法第二百十條之構成
    要件尚屬有間。此外，復查無其他積極證據足資證明被告確有公訴人所指偽造文
    書之犯行，揆諸前揭說明，本應就被告所涉之此部分事實為無罪之諭知，惟公訴
    人認此部份與前揭有罪部份有牽連犯之裁判上一罪關係，爰不另為無罪之諭知，
    併此敘明。
四、又公訴意旨另以：被告甲○○於八十三年二月二十八日，擔任互助會會首，招募
    民間互助會，包括壬○○、乙○○等八十三會會員，每月每會一萬元，三個月加
    開一會，而會首之責任則收集已得標者繳付之一萬元會錢及未得標者扣除得標金
    額（利息）之會款，會首則得第一會會員全體繳付之會款。換言之，會首之利益
    僅在取得會員之會款，提前優先使用而已，其本身不付利息款。詎被告自招得互
    助會後，認互助會會員彼此不認識，有機可乘，竟基於意圖為自己及第三人不法
    之所有之概括犯意，連續偽造會員壬○○等人之標單，參與投標渠所招募之互助
    會並得標多次，致互助會會員等多人陷於錯誤，仍然交付會款。嗣於八十五年十
    、十一月間，告訴人壬○○無故接獲被告止會通知，始知受騙上當。因認被告甲○○另涉犯刑法第三百三十九條第一項之詐欺取財罪嫌等語。惟查，告訴人壬○○於本院審理時陳稱：被冒標的事，是聽另一會員蔡勉說的，伊並不知道被告冒
    標幾會等語（見本院八十八年四月二十九日及八十九年一月二十七日審判筆錄）
    ，是告訴人壬○○並無法確定被告冒標之情事，且證人癸○○及己○○均證稱：
    被告確有於八十五年八月間開標時抽出畫有圈圈之標單，說係告訴人壬○○得標
    等語，已如前述，而參以證人己○○僅參加九十六會會員部分之互助會，並未參
    加此八十三會會員之部分，有該互助會會單二紙在卷可參，顯見證人等所稱被告
    詐稱告訴人壬○○得標乙節，當僅止於九十六會會員之互助會部分，而此八十三
    會會員部分，遍查全卷並無任何人指訴被告確有冒標之情事，且參酌被告關於此
    部分之互助會，已按期進行達二年八月之久，倘若被告於招募互助會之初即蓄意
    詐欺會員繳交會款，理應於招募會員加入互助會並取得會款後，即可「捲款逃匿
    」，無須繼續運行該互助會如此長之時間，歷經多次投標、開標、收取會款等過
    程始宣佈止會。又告訴人壬○○從七十九年即開始跟被告所招募之互助會三、四
    次，且均有正常結束等節，業據告訴人於本院審理時陳稱在卷（見本院九十年三
    月二十七日審判筆錄），顯見告訴人壬○○並非第一次參加被告所招募之互助會
    ，足認被告於招募前開互助會時客觀上應無施用詐術手段，而使告訴人壬○○因
    此陷於錯誤並參加互助會至明。是尚難僅憑被告事後中途止會之事實，遽認被告
    於招募互助會之初，有何不法所有之意圖及施用詐術。此外，復查無其他積極證
    據足資證明被告確有公訴人所指此部分詐欺之犯行，本應就被告所涉之此部分詐
    欺事實為無罪之諭知，惟公訴人認此部份與前揭有罪部份有連續犯之裁判上一罪
    關係，爰不另為無罪之諭知，附此說明。
五、至臺灣高雄地方法院檢察署檢察官移送併辦被告涉犯詐欺部分（即八十三會會員
    互助會部分）（八十七年度偵字第二八六四九號、第二八六五○號、第二八六五
    一號、第二八六五二號、第二八六五九號、第二八六六一號），因本件公訴人起
    訴部分既經本院不另為無罪之諭知，則與移送併辦部分自無連續犯之裁判上一罪
    關係，非起訴效力所及，本院自無從加以審判，此部分應退回由檢察官另為適法
    處理，併此敘明。
據上論斷，應依刑事訴訟法第二百九十九條第一項前段，刑法第三百三十九條第一項
、第五十五條，罰金罰鍰提高標準條例第一條前段，判決如主文。
中      華      民      國    九十      年      六      月      七      日
                                    臺灣高雄地方法院刑事第一庭
                                         法  官  陳玉聰
右正本證明與原本無異。
如不服本判決，應於判決送達後十日內，向本院提出上訴狀。
                                         書記官  鄭淑臻
中    華    民    國         九十     年      六      月       七      日
附錄本判決論罪科刑法條全文：
刑法第三百三十九條第一項
意圖為自己或第三人不法之所有，以詐術使人將本人或第三人之物交付者，處五年以
下有期徒刑、拘役或科或併科一千元以下罰金。


司法院資訊處製作；財團法人民間司法改革基金會備份。
